---
title: "Studi Kasus Data Iris : Manipulasi dan Ekspor Data"
author: "Ferdian Bangkit Wijaya, "
date: "`r format(Sys.Date(), '%d %B %Y')`"
output:
  github_document:
    toc: true
---

Langkah 0: Persiapan - Memuat Library
Pertama, kita muat paket tidyverse yang berisi dplyr, stringr, dan alat-alat penting lainnya.

```{r setup, include=TRUE}
# Opsi global untuk chunk kode:
# echo = TRUE -> menampilkan kode
# message = FALSE -> menyembunyikan pesan/notifikasi dari library
# warning = FALSE -> menyembunyikan peringatan
knitr::opts_chunk$set(echo = TRUE, message = FALSE, warning = FALSE)
library(tidyverse)
```

Langkah 1: Memuat & Inspeksi Data Awal
Kita akan menggunakan dataset iris yang sudah tersedia di R. Untuk kemudahan, kita ubah menjadi format tibble.

```{r loaddata, include=TRUE}
iris_df <- as_tibble(iris)
head(iris_df)
glimpse(iris_df)
```

1. Membuat Variabel Turunan (Derived Variables).  
Tugas: Membuat kolom Petal.Area dari perkalian Petal.Length dan Petal.Width.

```{r derived, include=TRUE}
iris_df <- iris_df %>%
  mutate(Petal.Area = Petal.Length * Petal.Width)

# Verifikasi dengan menampilkan kolom-kolom terkait
head(select(iris_df, Petal.Length, Petal.Width, Petal.Area))
```

2. Mengubah Nama Variabel (Rename)  
Tugas: Mengubah nama kolom agar lebih konsisten (misal: Petal.Length menjadi Panjang_Petal).

```{r renamed, include=TRUE}
iris_df <- iris_df %>%
  rename(
    Panjang_Sepal = Sepal.Length,
    Lebar_Sepal = Sepal.Width,
    Panjang_Petal = Petal.Length,
    Lebar_Petal = Petal.Width
  )

# Tampilkan nama kolom yang baru
names(iris_df)
head(iris_df)
```

3. Mengonversi Tipe Variabel  
Tugas: Mengubah tipe data kolom Panjang_Petal dari numerik (dbl) menjadi karakter (chr).

```{r konversi, include=TRUE}
iris_df <- iris_df %>%
  mutate(Panjang_Petal_Str = as.character(Panjang_Petal))

# Cek kembali struktur data untuk melihat perubahan tipe
glimpse(iris_df)
```

4. Recode Kategori  
Tugas: Menyingkat nama Species menjadi "S", "VE", dan "VI".

```{r rekode, include=TRUE}
iris_df <- iris_df %>%
  mutate(
    Species_Code = case_when(
      Species == "setosa"     ~ "S",
      Species == "versicolor"  ~ "VE",
      Species == "virginica"   ~ "VI"
    )
  )

# Tampilkan hasil recode
head(select(iris_df, Species, Species_Code))
```

5. Membuat Variabel Logika  
Tugas: Membuat kolom Is_Panjang (TRUE/FALSE) jika Panjang_Petal > 5.

```{r logika, include=TRUE}
iris_df <- iris_df %>%
  mutate(Is_Panjang = Panjang_Petal > 5)

# Tampilkan contoh hasil
select(iris_df, Panjang_Petal, Is_Panjang) %>% slice(c(50, 101, 106))
```

6. Operasi String  
Tugas: Mengubah nama Species menjadi huruf kapital semua.

```{r opstring, include=TRUE}
iris_df <- iris_df %>%
  mutate(Species_Upper = str_to_upper(Species))

# Tampilkan hasil operasi string
head(select(iris_df, Species, Species_Upper))
```

7. Identifikasi Duplikat  
Tugas: Menemukan dan menghitung baris yang identik dalam dataset.

```{r duplikat, include=TRUE}
jumlah_duplikat <- sum(duplicated(iris_df))

# Tampilkan hasilnya
print(paste("Jumlah baris duplikat yang ditemukan:", jumlah_duplikat))

# Filter baris yang terduplikasi dari awal ATAU dari akhir
semua_baris_terlibat <- iris_df %>%
  filter(duplicated(.) | duplicated(., fromLast = TRUE)) %>%
  arrange(Panjang_Petal, Lebar_Petal) # Diurutkan agar mudah dibandingkan

# Tampilkan hasilnya
print(semua_baris_terlibat)
```

8. Subsetting & Sorting  
Tugas: Memilih (filter) bunga versicolor, memilih (select) kolom Species dan Panjang_Petal, lalu mengurutkan (arrange) dari yang terpanjang.

```{r subssort, include=TRUE}
subset_sorted_df <- iris_df %>%
  filter(Species == "versicolor") %>%
  select(Species, Panjang_Petal) %>%
  arrange(desc(Panjang_Petal))

# Tampilkan hasil subsetting dan sorting
head(subset_sorted_df)
```

9. Menggabungkan Data (Merge/Join)  
Tugas: Membuat tabel baru berisi informasi habitat, lalu menggabungkannya ke data utama.

```{r gabungkan, include=TRUE}
# Membuat dataframe baru untuk digabungkan
habitat_info <- tibble(
  Species = c("setosa", "versicolor", "virginica"),
  Habitat = c("Sunny Meadow", "Wetland", "Forest Edge")
)

# Menggabungkan dengan left_join
iris_final_df <- iris_df %>%
  left_join(habitat_info, by = "Species")

# Tampilkan contoh hasil akhir dengan kolom Habitat yang baru
head(select(iris_final_df, Species, Habitat, Panjang_Petal))
```

10. Ekspor Data ke CSV  
Tugas: Menyimpan dataframe final (iris_final_df) ke dalam sebuah file CSV yang universal. CSV (Comma-Separated Values) adalah format teks sederhana yang bisa dibuka oleh hampir semua software analisis data.

```{r eksporcsv, include=TRUE}
# Fungsi write_csv() dari paket readr (bagian dari tidyverse)
# akan membuat file CSV di direktori kerja Anda.
write_csv(iris_final_df, "iris_data_final.csv")

print("File iris_data_final.csv berhasil dibuat.")
```

11. Ekspor Data ke Excel  
Tugas: Menyimpan dataframe final ke dalam format file Excel (.xlsx), yang sangat umum digunakan di lingkungan bisnis. Untuk melakukan ini, kita memerlukan paket tambahan seperti writexl.

```{r eksporexcel, include=TRUE}
# Jika paket 'writexl' belum terinstal, jalankan baris di bawah ini sekali.
# install.packages("writexl")

# Muat library
library(writexl)

# Gunakan fungsi write_xlsx() untuk membuat file Excel
write_xlsx(iris_final_df, "iris_data_final.xlsx")

print("File iris_data_final.xlsx berhasil dibuat.")
```

